【裁判字號】    92,易,675
【裁判日期】    920611
【裁判案由】    重利
【裁判全文】
臺灣臺中地方法院刑事判決                          九十二年度易字第六七五號
    公  訴  人  臺灣臺中地方法院檢察署檢察官
    被      告  丙○○
                甲○○
    右  一  人
    選任辯護人  熊賢祺律師
右列被告因常業重利案件，經檢察官提起公訴（九十一年度偵字第一○五八六號、第
一○七○六號），本院判決如左：
    主  文
丙○○共同以乘他人急迫貸以金錢，而取得與原本顯不相當之重利為常業，處有期徒
刑肆月，如易科罰金，以參佰元折算壹日。
甲○○共同以乘他人急迫貸以金錢，而取得與原本顯不相當之重利為常業，處有期徒
刑陸月，如易科罰金，以參佰元折算壹日。
    事  實
一、丙○○基於常業重利之犯意，自民國九十一年五月中旬起，以報紙夾報廣告及在
    電線桿張貼廣告之方式，自稱「文哥」，並以門號0000000000號行動
    電話為聯絡管道，招攬不特定且急需用錢之人與其聯絡借款，一般借貸方式以十
    日為一期，每借新臺幣（下同）一萬元每期利息一千五百元（若借款額較高者可
    另約定利率），並預先由借款額中扣除一期利息，借款人則須交付同借款額之支
    票，並簽立同借款額之本票及保管條以供擔保。適乙○○因急需用錢，即經由前
    開廣告上之行動電話與丙○○聯絡後，(1)先於九十一年五月十七日，在臺中市○○○路與公益路口向丙○○借款三十萬元，約定以十日為一期，每期利息二萬元
    （即年利率百分之二百四十），扣除首期利息二萬元，丙○○實際僅交付二十八
    萬元予乙○○，乙○○則交付一紙金額為三十萬元、發票人為陳忠山、付款人為
    安泰商業銀行、票號為ＡＧ0000000號支票一紙，及簽立面額三十萬元之
    本票及保管條各一紙予丙○○作為擔保；(2)復於九十一年五月二十一日，在上開
    地點再次向丙○○借款二十五萬元，約定以十五日為一期，每期利息三萬元（即
    年利率百分之二百八十八），扣除首期利息三萬元，丙○○實際僅交付二十二萬
    元予乙○○，乙○○則交付金額為二十五萬元、發票人為陳忠山、付款人為安泰
    商業銀行、票號為ＡＧ0000000號支票一紙，及簽立面額二十五萬元之本
    票及保管條各一紙予丙○○作為擔保。嗣丙○○於九十一年五月二十七日十四時
    三十分許，至臺中市○○路○段一五六號前向乙○○收取本金及利息時，為警當
    場查獲，並扣得前開本票二紙、支票二紙及保管條二張，始查悉上情。
二、緣某不詳姓名、自稱「陳代書」之成年男子係經營地下錢莊業，其以廣告車刊登
    借款廣告方式，留下000000000號聯絡電話，以招攬不特定且急需用錢
    者與其聯絡借貸，再約定時、地由「陳代書」派員交付借款及收取本息，一般借
    貸方式以十日為一期，每借一萬元每期利息一千元至一千四百元，並預先由借款
    額中扣除一期利息，借款人則須簽立同借款額之本票，並交付同借款額之支票一
    張及個人身分證以供擔保。甲○○因積欠「陳代書」貸款，竟與「陳代書」共同
    基於常業重利之犯意聯絡，自九十年十二月初起受僱於「陳代書」，擔任收款等
    工作，有時甲○○亦對外以自己之名義貸放款項與借款人，另提供自己之郵局帳
    戶（帳號：00000000000000號）予「陳代書」作為收取利息匯款
    之用，以獲取每個月可抵銷五萬元先前所積欠「陳代書」之借款，及每收取一次
    利息，「陳代書」即會給付五千元至一萬元供其花用之報酬，而甲○○於收到款
    項後即以電話與「陳代書」聯絡，約定於頭份或苗栗交流道將款項交付予「陳代
    書」。適乙○○因急需用錢，即(1)以上開000000000號電話與「陳代書
    」聯絡，並因而結識甲○○，乙○○即與甲○○接洽借貸事宜，甲○○乃於九十
    一年五月一日，以自己名義借款六十萬元與乙○○，約定以十日為一期，每期利
    息六萬元（即年利率百分之三百六十），扣除首期利息六萬元，甲○○實際僅交
    付五十四萬元予乙○○，乙○○則交付金額各為二十萬元、四十萬元、發票人均
    為陳忠山、付款人均為安泰商業銀行、票號各為ＡＧ0000000號、ＡＧ0
    000000號支票二紙，及簽立金額各為二十萬元、四十萬元之本票二紙予甲○○作為擔保；(2)復於九十一年五月九日向「陳代書」借款五十五萬元，約定以
    十日為一期，每期利息七萬七千元（即年利率百分之五百零四），且先預扣首期
    利息七萬七千元，實際交付四十七萬三千元，乙○○則交付本人身分證及金額各
    為二十五萬元、三十萬元、發票人均為陳忠山、付款人均為安泰商業銀行、票號
    各為ＡＧ0000000號、ＡＧ0000000號支票二紙，並簽立金額各為
    二十五萬元、三十萬元之本票二紙予「陳代書」作為擔保；(3)再於九十一年五月
    二十一日向「陳代書」借款二十五萬元，約定以十日為一期，每期利息二萬八千
    元（即年利率百分之四百零三點二），且先預扣首期利息二萬八千元，實際交付
    二十二萬二千元，乙○○則簽立金額各為十萬元、十五萬元之本票二紙作為擔保
    。嗣於九十一年五月二十八日十五時十五分許，甲○○攜帶「陳代書」所交付之
    乙○○身分證、前開乙○○所簽立之金額各為二十五萬元、三十萬元、十萬元、
    十五萬元之本票四紙及陳忠山簽發之票號各為ＡＧ0000000號、ＡＧ00
    00000號支票二紙，至臺中市○○路與中港路口乙○○所駕駛而停放於該處
    之車牌號碼Ｂ七－二八二九號自用小客車內，向乙○○收取款項，並將前開所攜
    身分證、本票及支票等物返還乙○○時，為警當場查獲，並扣得上開乙○○之身
    分證一枚、本票四紙及支票二紙。
三、案經臺中市警察局第三、第四分局分別報請臺灣臺中地方法院檢察署檢察官偵查
    起訴。
    理  由
一、訊據被告丙○○、甲○○對於前開事實均坦白承認，核與證人乙○○於警訊、偵
    訊及本院審理時證述情節相符，並有如事實欄所載獲案時為警當場查扣之前開支
    票四紙、本票六紙及保管條二張附卷可佐，是被告二人自白確與事實相符。又被
    告甲○○部分之辯護意旨雖以：被告甲○○被查獲當時以經營早餐店為業，其係
    因向陳代書借款後，無力清償，始被迫自九十年十二月初起，為陳代書擔任收款
    等工作抵債，故被告亦為可憐之受害者。又乙○○為本案借款前，既已積欠銀行
    貸款，顯見其借貸經驗豐富，故乙○○為本案借款並非輕率決定，況鄭玉玲除向
    被告借貸外，另向多家錢莊借錢，且均採取報警處理之方式來解決債務問題，而
    達不必清償借款本利之目的，是鄭玉玲之借貸行為顯然早有計畫預謀，應非在急
    迫、輕率、無經驗之情形下所為，自與刑法重利罪之構成要件有間等情置辯。惟
    查：(1)被告甲○○為具有正常識智之成年人，其自甘為「陳代書」所用，從事地
    下錢莊業之收款等重要工作，並受有抵債利益及領取報酬，所為自具違法性與可
    責性，所辯遭「陳代書」逼迫一節，要屬無稽。(2)證人乙○○於本院審理時雖自
    承於本案期間有多次向地下錢莊借款之行為等語，惟其借款係因家中有三名小孩
    急需用款且還向朋友借支票，所以才履向地下錢莊借款，又其手術過二次，很多
    月未上班，銀行貸款、車錢、會錢都待處理，且其在酒店及通訊行上班，所以才
    向地下錢莊借款，後來實在負擔不起，朋友看不下去方才報警，其並非故意報警
    。其在酒店有插暗股，票期將屆不得已借支票應急，是向案外人陳忠山調的，所
    才向多家錢莊借款等情，迭據乙○○於本案偵、審中及本院九十一年訴字第一四
    八四號江本成常業重利一案審理時陳明在卷，且查乙○○向多家地下錢莊借款時
    間均集中在九十一年五月間（卷附本院九十一年度訴字第一四八四號刑事判決參
    照），顯見其應係當時需款孔急方需多方告貸，且一般地下錢莊放貸款項亦有一
    定額度，乙○○為籌款而向多家地下錢莊借款，亦與常情無違，況本案乙○○有
    向被告丙○○付過利息，另被告甲○○以自己名義貸款與乙○○六十萬元部分，
    乙○○已先後於九十一年五月十日、同月二十日、同月二十二日分別匯款六萬六
    千元、一萬八千元、六萬元之利息至甲○○上開郵局帳戶內，而「陳代書」貸款
    與乙○○五十五萬元及二十五萬元部分亦係由甲○○擔任收款工作，其已向乙○○收取利息十餘次等情，業據丙○○、甲○○及乙○○所陳明，並有郵政國內匯
    款執據影本三張在卷可憑，由乙○○亦有向被告等繳納利息之舉觀之，鄭玉玲應
    係出於急迫而向被告等借款，從而前開辯護意旨所指乙○○非出於急迫告貸一節
    ，尚無可採。(3)復按刑法上之普通重利罪與常業重利罪，除有無恃以維生之別外
    ，前者以行為人乘他人輕率、急迫、無經驗、貸與金錢或其他物品，取得與原本
    顯不相當之重利為要件，後者以行為人明知社會上有因輕率、急迫、無經驗而舉
    債之人，而預設苛刻重利之條件，一俟不特定之人告貸，即藉以牟利營生足以當
    之，在一般情形，前者先有特定之被害人，且有可乘之機，後者先無特定之人，
    而係以概括的對不特定人為之，即得以一般之人為對象而成立，此有最高法院八
    十四年臺上字第五○二七號及八十五年臺上字第三八八二號判決可供參酌；故常
    業重利罪只須明知社會上有因急迫而舉債濟急，及因輕率或無經驗而從事舉債之
    情形，預定苛刻條件，對於一般人具有犯罪之概括犯意，一俟他人告貸，藉以博
    取重利，並以此為常業，即足當之，判決縱未逐一查明各特定借款人之真實姓名
    、借貸情形，尚不得指為違法，亦有最高法院八十九年臺上字第一三六三號判決
    可供參考；查本案固僅查獲被告等貸款予被害人乙○○一人，其他不特定人則無
    法求證，惟被告等均以刊登廣告方式對不特定人招攬貸款業務，足見其係以反覆
    同種類之行為為目的之社會活動，又其賺取如事實欄所載年利率百分之二百四十
    不等之重利，則被告等顯均係以重利貸款為業，並恃以維生，自係犯常業重利罪
    ，殆無疑義。另按刑法上所謂「常業」，指反覆以同種類行為為目的之社會活動
    之職業性犯罪而言，至於犯罪所得之多寡，是否恃此犯罪為唯一之謀生職業，則
    非所問，縱令兼有其他職業，仍無礙於該常業犯罪之成立（最高法院八十五年臺
    上字第五一０號判例參照）；則本案不論被告二人所得之多寡，及其是否確有兼
    作其他工作，仍無礙其為常業犯罪。本案事證明確，被告二人犯行堪以認定。
二、核被告丙○○、甲○○二人所為，均係犯刑法第三百四十五條之常業重利罪。公
    訴人認被告二人所犯均係同法第三百四十四之普通重利罪，容有未洽，惟基本社
    會事實相同，本院自應變更起訴法條。被告甲○○與「陳代書」之成年男子就前
    開常業重利之犯行，有犯意聯絡及行為之分擔，為共同正犯。爰審酌被告二人均
    年輕力壯，不循正途營生，反利用他人急需現款之際，牟取重利，嚴重破壞社會
    金融秩序，所生危害非輕，又其二人犯行期間長短、放貸規模、取得報酬多寡有
    別，惟其等犯後均坦承犯行之態度等一切情狀，分別量處如主文所示之刑，並均
    諭知易科罰金之折算標準。又前開扣案之支票四紙、本票六紙及保管條二張，均
    係借款人乙○○提供予被告二人借款之憑據及擔保，於借款人屆期未清償時，被
    告等即可依此向借款人請求本金及法定利息，如借款人已清償，則依民法之規定
    ，其應將此項憑據返還借款人，而非屬被告等所有之物，依法均不得予以諭知沒
    收（最高法院五十一年臺非字第十三號判例參照）。
據上論斷，應依刑事訴訟法第二百九十九條第一項前段、第三百條，刑法第二十八條
、第三百四十五條、第四十一條第一項前段，罰金罰鍰提高標準條例第一條前段、第
二條，判決如主文。
中      華      民      國      九十二    年      六    月      十一    日
                         臺灣臺中地方法院刑事第二庭
                             審判長法  官    張智雄
                                   法  官    陳  葳
                                   法  官    蔡建興
右正本證明與原本無異。
如不服本判決，應於判決送達後十日內向本院提出上訴狀，上訴於臺灣高等法院臺中
分院( 須附繕本 )。
                                   書記官
中      華      民      國      九十二    年      六    月      十六    日
附錄論罪科刑法條
刑法第三百四十五條：以犯前條之罪為常業者，處五年以下有期徒刑，得併科三千元
以下罰金。


司法院資訊處製作；財團法人民間司法改革基金會備份。
